【裁判字號】    98,上易,440
【裁判日期】    980730
【裁判案由】    詐欺
【裁判全文】
臺灣高等法院臺南分院刑事判決    98年度上易字第440號
上  訴  人  臺灣臺南地方法院檢察署檢察官
被      告  丙○○
上列上訴人因被告詐欺案件，不服臺灣臺南地方法院98年度易字
第378號中華民國98年4月28日第一審判決（起訴案號：臺灣臺南
地方法院檢察署98年度偵字第1974號），提起上訴，本院判決如
下：
    主  文
原判決撤銷。
丙○○幫助犯詐欺取財罪，處有期徒刑肆月，如易科罰金，以新
臺幣壹仟元折算壹日。
    事  實
一、被告丙○○依其智識程度及社會經驗，能預見提供自己在金
    融機構開設之帳戶資料供他人使用，可能以該帳戶作為實施
    詐欺等犯罪之工具，竟於不違背其本意之情形下，仍基於幫
    助不特定人詐欺之犯意，竟於民國 (下同)97 年9月30日與
    真實姓名年籍不詳、綽號「蔡桑」之成年男子，前往合作金
    庫銀行佳里分行（下稱合庫銀行）開立帳號：000000000000
    0號帳戶，隨即將該帳戶之存摺、印章、提款卡含密碼等物
    ，交付予綽號「蔡桑」之人。該綽號「蔡桑」之人遂與所屬
    之詐騙集團成員，共同基於詐欺取財之犯意，為下列之犯罪
    行為：
    (一)於97年10月1日11時許，以趙三其名義（另移轉臺灣高
        雄地方法院檢察署偵辦）所申辦之0000000000號行動電
        話，撥打電話給甲○○，佯裝為甲○○之友人「李大哥
        」，並詐稱有急用，向甲○○借款3萬元，使甲○○陷
        於錯誤而受騙，於同日15時許，至臺灣銀行土城分行匯
        款新台幣（以下同）三萬元至丙○○前述合庫銀行帳戶
        ，旋即以提款卡領取。
    (二)於97年10月1日中午14時2分，亦以趙三其名義申辦之
        0000000000號行動電話，撥打給乙○○，佯稱為乙○○
        之友人「WILLY」，並詐稱有急用，向乙○○借款新臺
        幣六萬元，致乙○○陷於錯誤，而於當日匯款6萬元至
        丙○○前述合庫銀行帳戶內，隨即以提款卡領取。
二、嗣經甲○○、乙○○發覺被騙，訴由臺南縣警察局佳里分局
    報請臺灣臺南地方法院檢察署檢察官偵查起訴。
    理  由
甲、程序部分：
    一、被告以外之人於審判外之陳述，雖不符前四條之規定，
        而經當事人於審判程序同意作為證據，法院審酌該言詞
        陳述或書面陳述作成時之情況，認為適當者，亦得為證
        據。當事人、代理人或辯護人於法院調查證據時，知有
        第159條第1項不得為證據之情形，而未於言詞辯論終結
        前聲明異議者，視為有前項之同意。刑事訴訟法第159
        條之5定有明文。證人甲○○、乙○○等人在警訊之證
        述，係屬審判外之言詞陳述，檢察官、辯護人、被告均
        同意列為證據 (詳原審卷第22頁)，且原審審理時，無
        於言詞辯論終結前聲明異議。而前開證人在警訊所為之
        證述，係在自由意志下所為陳述，並親閱筆錄無訛後始
        簽名作成之情況，且該證言適為本案應審酌必要事項，
        自有證據能力，得為本案證據。
    二、合作金庫商業銀行佳里分行97年10月27日合金佳存字第
        0970004261號函附送丙○○之0000000000000號帳戶之
        開戶資料、甲○○所提臺灣銀行匯款回條、乙○○所提
        郵政跨行匯款申請書及丙○○之合作金庫當月交易資料
        等，均屬係屬從事業務之人於業務上所製作之紀錄文書
        ，並無顯不可信之情況，且檢察官、辯護人、被告均同
        意列為證據 (詳原審卷第22頁)，得為本案證據。
乙、實體部分：
    一、訊據被告丙○○固不否認曾將其於合庫銀行所申請的帳
        號0000000000000號帳戶之存摺、印章、提款卡及密碼
        交付予姓名年籍不詳，綽號「蔡桑」之成年男子的事實
        ，惟辯稱：「蔡桑」係伊所開設按摩店之客人，因「蔡
        桑」對伊說有一筆資金要匯入，需要轉帳，而其因欠銀
        行錢不能開戶，伊因之前曾受「蔡桑」幫助，不好意思
        拒絕，乃基於幫助之意開設系爭帳戶交付予「蔡桑」，
        伊不曉得對方會拿帳戶去詐欺，伊並無幫助詐欺之犯行
        等語。
    二、查上開被害人乙○○、甲○○因遭詐欺集團詐騙，因而
        陷於錯誤而各自將六萬元、三萬元匯入被告丙○○所有
        之上開合作金庫銀行帳戶內等情，業據被害人乙○○、
        甲○○於警詢時指述甚詳 (詳警卷第27頁至第30頁)，
        並有甲○○所提臺灣銀行匯款回條、乙○○所提郵政跨
        行匯款申請書及丙○○之合作金庫當月交易資料等附卷
        可查 (附於警卷第37頁、第38頁、第42頁)，故本案之
        詐欺集團成員確係以被告丙○○所提供之上開合庫銀行
        帳戶，作為遂行詐欺上開被害人等金錢之工具，甚為明
        確。
    三、被告於警訊、偵查、原審及本院審理時均坦承伊於97年
        9月30日向合庫銀行開申辦帳號：0000000000000號帳戶
        ，隨即將該帳戶之存摺、印章、提款卡含密碼等物，交
        付予綽號「蔡桑」之人使用，本院準備程序時亦供認曾
        見媒體報導詐騙集團使用人頭帳戶詐騙情事 (詳警卷第
        2頁、第3頁、第10頁、98年度核交字第701號偵查卷第8
        頁、原審卷第11頁、本院98年7月2日筆錄)。警訊並稱
        綽號「蔡桑」之真實姓名、年籍、住址均不知道，無法
        提供其基本資料供警方查證 (詳警卷第4頁)。偵查及本
        院準備程序時中復供稱：伊曾借給綽號「蔡桑」京城銀
        行及合庫銀行2本帳戶之存摺、印章、提款卡含密碼等
        物 (京城銀行部分尚未查獲犯罪)，銀行有通知伊帳戶
        係危險帳戶，惟打電話給綽號「蔡桑」均打不通，但並
        無報案 (詳98年度核交字第701號偵查卷第9頁、第10頁
        、本院98年7月2日筆錄)，若被告係幫助「蔡桑」轉帳
        ，只須交付1本帳戶即可，不須同時交付兩本帳戶，是
        其所辯：「蔡桑」係伊所開設按摩店之客人，因對伊說
        有一筆資金要匯入，需要轉帳，而其因欠銀行錢不能開
        戶，伊因之前曾受蔡桑幫助，不好意思拒絕，乃基於幫
        助之意開設系爭帳戶交付予蔡桑，伊不曉得對方會拿帳
        戶去詐欺云云，顯不足取。
    四、按詐騙集團使用人頭帳戶供作被害人交付款項之管道，
        早已為平面及電子媒體所揭露，以被告丙○○之年齡、
        智識及社會生活經驗而論，實難諉為不知。再被告丙○○既以自己名義開立帳戶，即需擔負保管與正當使用之
        責，否則任何人以自己名義設立帳戶，皆恣意將之交付
        予他人使用，終將使金融交易陷於混亂，對整體社會造
        成衝擊甚大。且金融機構帳戶存摺、提款卡及提款卡密
        碼僅得作為帳戶所有人本人存款、提款及他人匯款之用
        ，除此之外，並無其他作用，為高度屬人性及隱密性之
        理財工具。而將存摺、提款卡及密碼交與不認識之陌生
        人，將造成帳戶實際使用人與帳戶名義人不同且無法追
        查帳戶實際使用人係何人之情況，以金融機構帳戶之本
        質及功能而言，對方除將之作為犯罪贓款匯入、提出並
        隱藏犯罪集團身分之用外，再無其他用途。是將金融機
        構帳戶交與真實姓名年籍不詳之人，交付帳戶行為人既
        了解金融機構帳戶除作為匯款、存款、提款使用外，並
        無其他功用，故行為人必可預見對方取得其帳戶後，係
        「可能」將之作為人頭帳戶濫用。被告丙○○明知金融
        帳戶可能供為他人不法犯罪使用之工具，仍提供提款卡
        、密碼予他人使用，足見其主觀上有縱或他人將帳戶為
        詐欺等不法用途之工具，亦與本意無違，故其有幫助他
        人詐欺之不確定故意，堪予認定。又刑法上之幫助犯，
        係指以幫助之意思，對於正犯資以助力，而未參與實施
        犯罪構成要件之行為者而言，故幫助犯無獨立性，以正
        犯已經犯罪為構成要件，如無他人犯罪行為之存在，幫
        助犯即無由成立。是以幫助犯既從屬於他人之犯罪行為
        ，其所幫助之內容，厥為正犯之「犯罪行為」，從而幫
        助犯係於正犯之犯罪成立之時成罪。
    五、查被告丙○○以幫助他人詐欺之不確定故意，將其金融
        存摺、提款卡及密碼予他人使用詐財，因其並未參與犯
        罪，核其所為係犯刑法第339條第1項詐欺取財犯罪之幫
        助犯，被告係幫助犯，依刑法第30條第2項之規定，按
        正犯之刑度減輕之。又被告僅將存摺、提款卡及密碼交
        與綽號「蔡桑」之成年男子，只有1個幫助行為，雖綽
        號「蔡桑」分別向乙○○、甲○○詐取財物，亦僅屬單
        一犯罪，並非數罪，並予敘明。
    六、原審未予詳察，遽為無罪之諭知，自有未洽，檢察官上
        訴意旨，指摘原判決不當，為有理由，自應予撤銷改判
        ，爰審酌被告將存摺、金融卡及密碼等物交付予不法詐
        欺犯罪牟利，助長他人犯罪，增加被害人尋求救濟及治
        安機關查緝犯罪之困難，危害被害人財產安全及社會治
        安等一切情狀，量處有期徒刑四月，並諭知如易科罰金
        以新台幣一千元折算一日。
    七、據上論斷，應依刑事訴訟法第369條第1項前段、第364
        條、第299條第1項前段、刑法第30條第1項、第2項、第
        339條第1項、第41條第1項、刑法施行法第1條之1，判
        決如主文。
本案經檢察官江守權到庭執行職務。
中    華    民    國    98    年    7     月    30    日
                  刑事第五庭    審判長法  官  楊明章
                                      法  官  楊子莊
                                      法  官  戴勝利
以上正本證明與原本無異。
不得上訴。
                                      書記官  陳淑貞
中    華    民    國    98    年    7     月    30    日
附錄：本判決論罪科刑法條：
刑法第339條：意圖為自己或第三人不法之所有，以詐術使人將
             本人或第三人之物交付者，處5年以下有期徒刑、
             拘役或科或併科1千元以下罰金。
             以前項方法得財產上不法之利益或使第三人得之
             者，亦同。
             前二項之未遂犯罰之。


司法院資訊處製作；財團法人民間司法改革基金會備份。
